---
title: "Leaflet por grados de marginación, 2010 - 2020"
subtitle: "Utilizando capas `TopoJSON`"
author: "Diana Villasana Ocampo"
output:
   html_document:
      highlight: tango
      theme: flatly
      toc: yes
      toc_depth: 4
      toc_float:
        collapsed: yes
knit: (function(input, ...) {
    rmarkdown::render(
      input,
      output_dir = "../../docs"
    )
  })
---

```{=html}
<style type="text/css">
body {
text-align: justify;
font-style: normal;
font-family: "Montserrat";
font-size: 14px
}
h1.title {
  font-size: 40px;
  color: #1C3BA4;
}
h1 {
  color: #B6854D;
}
h2 {
  color: #172984;
}
h3 {
  color: #172984;
}
h5 {
  color: #B6854D;
}
</style>
```

```{=html}
<style>
.nav>li>a {
    position: relative;
    display: block;
    padding: 10px 15px;
    color: #1C3BA4
}
.nav-pills>li.active>a, .nav-pills>li.active>a:hover, .nav-pills>li>a:focus {
    color: #ffffff;
    background-color: #09C2BC
}
</style>
```

```{r, include=FALSE}
# automatically create a bib database for R packages
knitr::opts_chunk$set(echo = TRUE, message = FALSE, warning = FALSE, cache = FALSE,
                         eval = FALSE)
knitr::opts_knit$set(root.dir = rprojroot::find_rstudio_root_file())
setwd(here::here())
options(digits = 2)
``` 


```{r, echo = FALSE, results=FALSE, eval = TRUE}
require(dplyr)
require(forcats)
require(sp)
require(stringr)
require(spdplyr)
require(htmltools)
require(leaflet)
require(htmlwidgets)
require(ggmap)
require(ggplot2)
require(ggridges)
require(grDevices)
require(ggpubr)
require(forcats)
require(rgdal)
require(tibble)
require(sf)
require(stringr)
require(RColorBrewer)
require(leafgl)
require(leaflet.extras)
require(mapview)
require(leaflet.providers)
require(rmapshaper)
require(geojsonio)
require(purrr)
#tempdir <- tempdir()
#unlink(tempdir, recursive = TRUE)
```

# Sistema de Información Geográfica

El Instituto Nacional de Estadística, Geografía e Informática (INEGI) tiene puestos a disposición del público los shapefiles con los distintos niveles de información geográfica. Estos archivos digitales se encuentran disponibles en el [`Marco Geoestadístico Nacional (MGN)`](https://www.inegi.org.mx/temas/mg/#Descargas), el cual es un sistema único y se presenta la división del territorio nacional en diferentes niveles de desagregación para referir geográficamente la información estadística de los censos y encuestas. Se integra al Sistema Nacional de Información Estadística y Geográfica (SNIEG).


## Índice de marginación 2010 - 2020

Se cargan las bases de datos del índice de marginación a nivel estatal para los años `2010`, `2015` y `2020`. Las cuales se encuentran en formato `.RData`.   

**Bases de datos**   
- Nivel estatal    
- Nivel municipal   
- Nivel localidad   
- Nivel AGEB  
- Nivel Colonia    

**Base de datos** de los tres años se encuentran disponibles en la página oficial de [CONAPO](https://www.gob.mx/conapo/documentos/indices-de-marginacion-2020-284372)   

**Datos abiertos de México** [datos.gob.mx](https://datos.gob.mx/busca/dataset/indice-de-marginacion-carencias-poblacionales-por-localidad-municipio-y-entidad)   

**Publicación** [Índice De Marginación Por Entidad Federativa Y Municipio 2020](https://www.gob.mx/conapo/documentos/indices-de-marginacion-2020-284372)     
    

```{r}
tablas <- c("2010", "2015", "2020")
for(i in tablas){
load(file = paste0(here::here(), "/Output/IME_", i, ".RData"))
}
```

## Shapefiles

A continuación, se leen y se transforman los shapefiles de las divisiones geográficas de los estados de México correspondientes a los años `2020`, `2015` y `2010`.   

Utilizando la paquetería `rgdal`, se definen los siguientes parámetros:      
 
- `readOGR`: Esta función se usa para leer shapefiles.   
- `dsn`: Especifica la ruta al directorio que contiene el shapefile.  
- `layer`: Especifica el nombre de la capa dentro del shapefile.  
- `encoding`: Especifica la codificación de los caracteres, en este caso, UTF-8.  
- `use_iconv`: Se usa para convertir la codificación si es necesario.  

Una vez cargados los sahpefiles, se transforman los sistemas de coordenadas:     

- `spTransform`: Esta función se usa para transformar las coordenadas del shapefile a un nuevo sistema de referencia.    
- `CRSobj`: Especifica el sistema de referencia de coordenadas de destino. En este caso, se usa el sistema de coordenadas geográficas (latitud y longitud) basado en el elipsoide y `datum WGS84`.    


Estos pasos son cruciales para asegurar que los datos geoespaciales sean consistentes y compatibles para su uso en análisis geográficos y visualización, por ejemplo, en aplicaciones de Leaflet o cualquier otro software de mapeo.   

**Shapefile estados 2020**

```{r, eval = FALSE}
shape_estados_2020 <- readOGR(dsn = "D:/MGN/MGN 2020/MGN 2020/conjunto_de_datos",
                               layer = "00ent",
                                encoding = "UTF-8",
                                 use_iconv = TRUE)

shape_estados_2020 <- spTransform(shape_estados_2020, CRSobj = CRS('+proj=longlat +ellps=WGS84 +datum=WGS84 +no_defs'))
```

**Shapefile estados 2015**

```{r, eval = FALSE}
shape_estados_2015 <- readOGR(dsn ="D:/MGN/MGN Junio 2016/conjunto_de_datos", 
                               layer = "areas_geoestadisticas_estatales",
                                encoding = "UTF-8",
                                 use_iconv = TRUE)

shape_estados_2015 <- spTransform(shape_estados_2015, CRSobj = CRS('+proj=longlat +ellps=WGS84 +datum=WGS84 +no_defs'))
```

**Shapefile estados 2010**

```{r, eval = FALSE}
shape_estados_2010 <- readOGR(dsn ="D:/MGN/MGN 2010 Version 4.3 (Jul-Dic 2009)/32_Entidades_Federativas", 
                               layer = "ESTADOS",
                                encoding = "UTF-8",
                                 use_iconv = TRUE)
shape_estados_2010 <- spTransform(shape_estados_2010, CRSobj = CRS('+proj=longlat +ellps=WGS84 +datum=WGS84 +no_defs'))
```



### ShapefilesDataFrame

Se cambian de `IDs` de los Features del Shapefile; de esta manera si se hace alguna manipulación al shapefile directamente los polígonos tendrán el ID de la clave de la entidad y conservarán el orden. Además de que es útil cuando se necesita asegurar que los IDs de las entidades geográficas sean consistentes en longitud y formato para su posterior análisis o visualización.     

- `sp::spChFIDs` cambia los IDs de las features del objeto Spatial.
- `str_pad(shape_estados_2020@data$CVE_ENT, 2, "left", pad = "0")`: Utiliza la función `str_pad()` para rellenar con ceros a la izquierda (si es necesario) para asegurarse de que cada ID tenga al menos 2 dígitos.     


```{r, eval = FALSE}
shape_estados_2020 <- shape_estados_2020 %>%
                       select(CVE_ENT) %>%
                         sp::spChFIDs(., str_pad(shape_estados_2020@data$CVE_ENT, 2, "left", pad = "0"))

shape_estados_2015 <- shape_estados_2015 %>%
                       select(CVE_ENT) %>%
                         sp::spChFIDs(., str_pad(shape_estados_2015@data$CVE_ENT, 2, "left", pad = "0"))

shape_estados_2010 <- shape_estados_2010 %>%
                       select(CVE_ENT) %>%
                         sp::spChFIDs(., str_pad(shape_estados_2010@data$CVE_ENT, 2, "left", pad = "0"))
```



**Se insertan los datos del índice de marginación y se seccionan por grado de marginación**  

Este código realiza las siguientes acciones:

- Selecciona las columnas `CVE_ENT` y `GM_` del dataframe `DP2_`.   
- `stringr::str_trim(.$GM_, "both")`: Elimina los espacios en blanco al principio y al final de los valores en `GM_`.   
- `fct_relevel(..., c("Muy alto", "Alto", "Medio", "Bajo", "Muy bajo"))`: Reordena los niveles del factor `GM_` en el orden especificado.   
- `spdplyr:::left_join.Spatial()`,  Realiza un merge entre shape_estados_ y el dataframe modificado, usando `CVE_ENT` como clave.   

El resultado es un nuevo objeto Spatial (capa_estados_2020) que combina la geometría de shape_estados_2020 con la información adicional de `DP2_`, incluyendo la columna `GM_` con niveles reordenados.    



```{r, eval = FALSE}
capa_estados_2020 <- shape_estados_2020 %>%
                      spdplyr:::left_join.Spatial(., DP2_2020 %>% 
                                                      select(CVE_ENT, GM_2020) %>%  
                                                       mutate(GM_2020 = fct_relevel(stringr::str_trim(.$GM_2020, "both"), c("Muy alto", "Alto", "Medio", "Bajo", "Muy bajo"))),
                                                        by = c("CVE_ENT")) 

capa_estados_2015 <- shape_estados_2015 %>%
                      spdplyr:::left_join.Spatial(., DP2_2015 %>% 
                                                      select(CVE_ENT, GM_2015) %>%  
                                                       mutate(GM_2015 = fct_relevel(stringr::str_trim(.$GM_2015, "both"), c("Muy alto", "Alto", "Medio", "Bajo", "Muy bajo"))),
                                                        by = c("CVE_ENT")) 

capa_estados_2010 <- shape_estados_2010 %>%
                      spdplyr:::left_join.Spatial(., DP2_2010 %>% 
                                                      select(CVE_ENT, GM_2010) %>%  
                                                       mutate(GM_2010 = fct_relevel(stringr::str_trim(.$GM_2010, "both"), c("Muy alto", "Alto", "Medio", "Bajo", "Muy bajo"))),
                                                        by = c("CVE_ENT")) 
```

### Capas de estados separados por el grado de marginación   
 
Se crean listas de capas de polígonos filtrados por los grados de marginación para los años `2020`, `2015` y `2010`.   
- Las listas (`layers_estados_2020`, `layers_estados_2015`, `layers_estados_2010`), cada una con cinco elementos. Cada elemento es una capa de polígonos filtrada por un grado de marginación específico.

```{r, eval = FALSE}
grados <- c("Muy alto", "Alto", "Medio", "Bajo", "Muy bajo")

layers_estados_2020 <- list()
layers_estados_2015 <- list()
layers_estados_2010 <- list()
for(i in 1:5){
  layers_estados_2020[[i]] <- capa_estados_2020  %>%
                               filter(GM_2020 == grados[i])
  layers_estados_2015[[i]] <- capa_estados_2015  %>%
                               filter(GM_2015 == grados[i])
  layers_estados_2010[[i]] <- capa_estados_2010  %>%
                               filter(GM_2010 == grados[i])
}
```


### geojson_json y topojson (Por grados de marginación)  

Se convierten las capas de polígonos filtrados en objetos `GeoJSON`. Este proceso es útil para guardar las capas en un formato que puede ser fácilmente utilizado para visualización en la web o en aplicaciones de mapas interactivos.     

- `geojsonio::geojson_json`: Esta función convierte un objeto espacial a formato `GeoJSON`.  
- `geometry = "polygon"`: Especifica que las geometrías deben ser de tipo polígono. Esto es adecuado para las entidades geográficas de los estados que generalmente se representan como polígonos.   
- `geojsonio::geojson_write`: Esta función escribe un objeto GeoJSON a un archivo.   


Esto es útil para guardar y compartir datos espaciales en un formato ampliamente compatible, como GeoJSON, que puede ser fácilmente utilizado en aplicaciones web, sistemas de información geográfica (SIG), y otros contextos de análisis y visualización de datos geoespaciales.    


```{r, eval = FALSE}
capa_estados_2020_json <- list()
capa_estados_2015_json <- list()
capa_estados_2010_json <- list()
for(i in 1:5){
  capa_estados_2020_json[[i]] <- geojsonio::geojson_json(layers_estados_2020[[i]], geometry = "polygon")
  capa_estados_2015_json[[i]] <- geojsonio::geojson_json(layers_estados_2015[[i]], geometry = "polygon")
  capa_estados_2010_json[[i]] <- geojsonio::geojson_json(layers_estados_2010[[i]], geometry = "polygon")
}
```

### `geojsonio::geo2topo()`    

Se convierten los datos `GeoJSON` en datos `TopoJSON`, utilizando la función `geo2topo` del paquete `geojsonio`. Sin embargo, hay un pequeño ajuste que se debe hacer para que funcione correctamente.     

```{r, eval = FALSE}
require(geojsonio)
capa_estados_2020_topojson <- list()
capa_estados_2015_topojson <- list()
capa_estados_2010_topojson <- list()
for(i in 1:5){
  capa_estados_2020_topojson[[i]] <- capa_estados_2020_json[[i]] %>% geojsonio::geo2topo()
  capa_estados_2015_topojson[[i]] <- capa_estados_2015_json[[i]] %>% geojsonio::geo2topo()
  capa_estados_2010_topojson[[i]] <- capa_estados_2010_json[[i]] %>% geojsonio::geo2topo()
}

## Se guardan las listas en formato .RDS, para trabajarlas más adelante. 
## Podemos trabajar directamente con el formato lineal de topojson
saveRDS(capa_estados_2020_topojson, file = paste0(here::here(), "/Output/capa_estados_topojson_2020.rds"))
saveRDS(capa_estados_2015_topojson, file = paste0(here::here(), "/Output/capa_estados_topojson_2015.rds"))
saveRDS(capa_estados_2010_topojson, file = paste0(here::here(), "/Output/capa_estados_topojson_2010.rds"))
```

### `topojson_write()`

La función` geojson_write` del paquete `geojsonio` para escribir archivos `GeoJSON` a partir de los datos en las listas.  Este código permitirá generar múltiples archivos GeoJSON, uno para cada combinación de año (`2020`, `2015`, `2010`) y  dentro cada grado de marginación.   

```{r, eval = FALSE}
for(i in 1:5){
 topojson_write(capa_estados_2020_topojson[[i]], 
                geometry = "polygon",
                file = paste0(here::here(), "/Output/estados_2020_", i, "_topojson.geojson")) 
 topojson_write(capa_estados_2015_topojson[[i]], 
                geometry = "polygon", 
                file = paste0(here::here(), "/Output/estados_2015_", i, "_topojson.geojson")) 
 topojson_write(capa_estados_2010_topojson[[i]], 
                geometry = "polygon",
                file = paste0(here::here(), "/Output/estados_2010_", i, "_topojson.geojson")) 
}
```

La diferencia principal entre `GeoJSON` y `TopoJSON` radica en cómo representan y manejan la información geoespacial:   

`GeoJSON`:   

- `Formato estándar`: `GeoJSON` es un formato de archivo estándar para representar datos geoespaciales en formato JSON.   
- `Geometrías simples`: Cada entidad geográfica (punto, línea o polígono) se representa directamente como coordenadas geográficas (latitud y longitud).   
- `Tamaño del archivo`: `GeoJSON` tiende a ser más grande en tamaño de archivo en comparación con `TopoJSON` debido a la repetición de coordenadas y la estructura directa de las geometrías.   

`TopoJSON`:    

`Optimización de datos`: `TopoJSON` es un formato más eficiente que optimiza la representación de datos geoespaciales.   
`Topología compartida`: En lugar de representar cada geometría directamente, `TopoJSON` utiliza una estructura de topología compartida. Esto significa que las fronteras comunes entre polígonos se comparten, lo que reduce la redundancia de datos y, por lo tanto, el tamaño del archivo.    
`Proceso de conversión`: `TopoJSON` necesita ser convertido a `GeoJSON` o a otros formatos compatibles antes de ser utilizado en la mayoría de las aplicaciones GIS y bibliotecas de visualización, incluyendo Leaflet.     


## GeoJson (Estados)   

Se vuelve a leer un archivo `GeoJSON ` y realizan algunas operaciones adicionales en el objeto espacial resultante:   

- `geojsonio::geojson_read()`: Esta función lee un archivo GeoJSON y lo convierte en un objeto espacial.    
- `what = "sp"`: Especifica que el resultado debe ser un objeto Spatial (de la clase `sp`) y no un formato lineal `.json`.   
- `sp::spChFIDs`: Esta función cambia los IDs de las features (FIDs) del objeto Spatial.     

```{r}
grados <- c("Muy alto", "Alto", "Medio", "Bajo", "Muy bajo")

shape_estados_2020 <- list()
shape_estados_2015 <- list()
shape_estados_2010 <- list()
for (i in 1:5){
  shape_estados_2020[[paste0(grados[i])]] <- geojsonio::geojson_read(paste0(here::here(), "/Output/estados_2020_", i, "_topojson.geojson"), what = "sp") %>%
                                    sp::spChFIDs(.,  str_pad(.@data$CVE_ENT, 2, "left", pad = "0"))
  shape_estados_2015[[paste0(grados[i])]] <- geojsonio::geojson_read(paste0(here::here(), "/Output/estados_2015_", i, "_topojson.geojson"), what = "sp") %>%
                                    sp::spChFIDs(.,  str_pad(.@data$CVE_ENT, 2, "left", pad = "0"))
  shape_estados_2010[[paste0(grados[i])]] <- geojsonio::geojson_read(paste0(here::here(), "/Output/estados_2010_", i, "_topojson.geojson"), what = "sp") %>% 
                                    sp::spChFIDs(., str_pad(.@data$CVE_ENT, 2, "left", pad = "0"))
}

shape_estados <- geojsonio::geojson_read(paste0(here::here(), "/Output/estados_2020_json.geojson"), what = "sp") %>%
                                          sp::spChFIDs(., str_pad(.@data$CVE_ENT, 2, "left", pad = "0"))
```

## Leaflet 

- `GeoJSON en Leaflet`: Leaflet puede manejar directamente archivos GeoJSON para la visualización de datos geoespaciales. Es compatible de manera nativa con GeoJSON, lo que significa que puedes agregar capas de GeoJSON directamente al mapa Leaflet usando funciones como addGeoJSON.     

- `TopoJSON en Leaflet`: Aunque Leaflet no puede manejar directamente archivos TopoJSON, puedes convertir archivos TopoJSON a GeoJSON utilizando herramientas como `geojsonio::geojson_read()` en R antes de cargar los datos en Leaflet. Esto permite aprovechar las ventajas de tamaño y rendimiento de TopoJSON mientras se trabaja con Leaflet.     

### Paleta de colores  

Se crea una paleta de colores que se usará para mapear valores de una variable categórica a colores en una visualización de Leaflet.  

```{r}
paleta <- c("#13322B", #Muy alto
            "#086953", #Alto 
            "#4C9562", #Medio
            "#D1BB9E", #Bajo
            "#C3BA6D") # Muy bajo

            
## Paleta de colores                         
mypalette <- leaflet::colorFactor(palette = paleta, 
                                            domain = forcats::fct_relevel(DP2_2020$GM_2020, c("Muy alto", "Alto", "Medio", "Bajo", "Muy bajo")), 
                                            na.color = "transparent")
```


### Título 

Se define el estilo y el contenido de un título para un mapa Leaflet utilizando `HTML` y `CSS` dentro de `R`.    

- `tags$style(HTML("..."))`: Esta función permite incluir estilos CSS en el documento.   
- `.leaflet-control.map-title`: Define una clase CSS que se aplicará al título del mapa.  
- `tags$div(...)`: Crea un contenedor div en el cual se coloca el título del mapa.  
- `tag.map.title`: Aplica los estilos definidos anteriormente a este contenedor div.  

```{r}
# Estructura del título
tag.map.title <- tags$style(HTML("
  .leaflet-control.map-title { 
    transform: translate(-50%,20%);
    position: fixed !important;
    left: 50%;
    text-align: center;
    padding-left: 10px; 
    padding-right: 10px; 
    background: rgba(255,255,255,0.75);
    font-weight: bold;
    font-size: 28px;
  }
 ")) 

# Nota de página
title <- tags$div(
  tag.map.title, HTML("Fuentes:Estimaciones del CONAPO con base en el INEGI, Censo de Población y Vivienda 2020.")
)  
```

### Límites del mapa    

Se calcula el cuadro delimitador que contiene las coordenadas de los límitesde un objeto espacial utilizando la función `st_bbox()` de la librería `sf`.     

- `xmin`: La coordenada mínima en el eje x (longitud mínima).   
- `ymin`: La coordenada mínima en el eje y (latitud mínima).   
- `xmax`: La coordenada máxima en el eje x (longitud máxima).   
- `ymax`: La coordenada máxima en el eje y (latitud máxima).     

```{r}
bounding_box <- st_bbox(shape_estados)
bounding_box 
#bounding_box <- c(-118.4, 14.5, -86.7, 32.7)
```
### Leaflet estructura  

### Opción 1   

`TopoJSON en Leaflet`: Aunque Leaflet no puede manejar directamente archivos TopoJSON, se pueden convertir archivos TopoJSON a GeoJSON utilizando herramientas como `geojsonio::geojson_read()` antes de cargar los datos en Leaflet. Esto permite aprovechar las ventajas de tamaño y rendimiento de `TopoJSON` mientras se trabaja con Leaflet.  Es perfectamente compatible con la función `addPolygons()`, en este caso los datos que se encuentran en los objetos `shape_estados_` contiene los datos espaciales cargados desde el archivo TopoJSON.         

#### Se definen los años y los grados de marginación    

- `years`: Un vector que contiene los años para los que tenemos datos de shapefiles.  
- `grados`: Un vector que contiene los niveles de marginación.  

Se asigna a la lista `shape_estados` con una estrcutura de listas de data frames geoespaciales correspondientes a diferentes años y grados de marginación. Para cada data frame de los `SpatiaPolygonsDataFrame`, se le añaden varias columnas nuevas: una con IDs únicos, otra con el año correspondiente, otra con una combinación de ID y año.     

**Vector y función**   
- `years`: Se define un vector con los años `2020`, `2015` y `2010`.     
- `generate_ids`: Es una función que genera una secuencia de números que los convierte en caracteres y les agrega ceros a la izquierda para que tengan al menos dos dígitos.      - `map2(shape_estados, years, ...)`: La función en conjunto transforma los shapefiles de cada año y grado, generando IDs únicos y añadiendo columnas adicionales que ayudan a identificar cada observación con un ID y un año específicos.     

Se generan algunas variables que van a ayudar a integrar los años y los grados de marginación dentro del leaflet de manera dinámica.      

- `ID`: Se genera IDs únicos para cada entidad, utilizando la función `generate_ids`. Por ejemplo, para el primer año (2020), generará IDs del 1 al 32; para el segundo año (2015), del 33 al 64; y para el tercer año (2010), del 65 al 96. Tomando en cuenta que cada año, se encuentra estructurado por un grupo de listas que corresponden a los diferentes grados de marginación.          
- `ANIO`: Agrega una columna con el año correspondiente (`2020`, `2015` o `2010`).     
- `id_year`: Crea una columna que combina el ID generado con el año correspondiente, por ejemplo, 0102020, 0202020, etc.   

```{r}
# Define los grados y años
years <- c("2020", "2015", "2010")
grados <- c("Muy alto", "Alto", "Medio", "Bajo", "Muy bajo")

shape_estados <- NULL
shape_estados <- list(shape_estados_2020, shape_estados_2015, shape_estados_2010)

# Función para generar el ID del 1 a 96
generate_ids <- function(start, end) {
                  str_pad(as.character(seq(start, end)), 2, "left", pad = "0")
}

# Aplicar la transformación a cada lista de shape_estados
start_id <- 1
shape_estados <- map2(shape_estados, years, function(shape_files, year) {
                            shape_files <- map2(shape_files, grados, function(shape_file, grado) {
                                                 if (is.data.frame(shape_file@data)) {
                                                      end_id <- start_id + nrow(shape_file) - 1
                                                      shape_file <- shape_file %>%
                                                                     mutate(ID = generate_ids(start_id, end_id),
                                                                            ANIO = year,
                                                                            id_year = paste0(generate_ids(start_id, end_id), year))
                                                      start_id <<- end_id + 1
                                                     }
                                                 shape_file
                                                  }
                                                )
                            shape_files
  }
)
```

####  Se crea el mapa inicial   

Se crea un mapa centrado en unas coordenadas específicas (`lat = 23.6260333` y `lng = -102.5375005`), con un nivel de zoom fijo, y establece los límites máximos para evitar que el usuario se desplace fuera de una región definida. El mapa utiliza capa de OpenStreetMap tanto en la capa base como en una capa adicional de tiles del mismo proveedor. 

```{r}
# Crear el mapa inicial
map <- leaflet(options = leafletOptions(minZoom = 5, maxZoom = 5, zoomControl = FALSE)) %>%
        addTiles() %>%
         setView(lat = 23.6260333, lng = -102.5375005, zoom = 5) %>%
          setMaxBounds(lng1 = bounding_box[1],
                       lat1 = bounding_box[2],
                       lng2 = bounding_box[3],
                       lat2 = bounding_box[4]) %>%
           addProviderTiles(providers$OpenStreetMap, options = providerTileOptions(minZoom = 5, maxZoom = 5))
```


#### Función `addPolygonLayer()`   

Se añaden las capas de polígonos al mapa de Leaflet para cada combinación de año y grado. Se recorren todas las combinaciones posibles de años (`years`) y grados (`grados`), y para cada combinación, añade una capa de polígonos al mapa utilizando la función `addPolygonLayer`. La lista shape_estados contiene los datos geográficos organizados por año y grado, y la lista paleta proporciona la paleta de colores correspondiente para cada grado.    


#### Función `addPolygonLayer()`   

Se construye dinámicamente un mapa interactivo que muestra diferentes capas de polígonos para los años `2020`, `2015` y `2010`, utilizando funciones y enfoques que permiten manejar de manera flexible los datos geoespaciales. Cada iteración del bucle añade una nueva capa de polígonos al mapa `map`, lo que permite visualizar los datos geoespaciales para cada año de manera superpuesta en el mismo mapa interactivo. Se recorren todas las combinaciones posibles de años (`years`), y se añade una capa de polígonos al mapa utilizando la función `addPolygonLayer`. La función contiene, los shape_estados que son los datos geográficos organizados por año y grado, la paleta de colores correspondiente para cada grado y el ID unico de cada observación correspondiente a cada año.  

```{r}
# Define los datos y años
years <- c("2020", "2015", "2010")
grados <- c("Muy alto", "Alto", "Medio", "Bajo", "Muy bajo")

# Añadir capas de polígonos para cada año
for (i in seq_along(years)) {
  for(j in seq_along(grados)){
           map <- addPolygonLayer(map, 
                                  data = shape_estados[[i]][[j]], 
                                  year = ~ANIO, 
                                  grado = ~get(paste0("GM_", years[i])), 
                                  paleta = ~mypalette(get(paste0("GM_", years[i]))), 
                                  id = ~id_year
                                  )
  }
}
```


#### Se añade la leyenda y control de capas    

Se añaden los controles adicionales y una leyenda al mapa de Leaflet. Permitiendo al usuario explorar diferentes capas de datos y visualizar información geoespacial de manera organizada y comprensible.     

- `addLayersControl()`: Agrega un control de capas al mapa para permitir al usuario seleccionar qué capas base u overlay (superpuestas) desea visualizar.   
- `overlayGroups = c("Muy alto", "Alto", "Medio", "Bajo", "Muy bajo")`: Define los grupos de capas superpuestas que se mostrarán en el control de capas. En este caso, parecen ser categorías de grado de marginación.   
- `baseGroups = c("2020", "2015", "2010")`: Define los grupos de capas base que se mostrarán en el control de capas. Estos podrían ser los años para los cuales se están visualizando datos.    
- `options = layersControlOptions(collapsed = FALSE)`:  Especifica las opciones del control de capas. collapsed = FALSE significa que el control de capas estará expandido por defecto, mostrando todas las opciones disponibles sin necesidad de expandirlo manualmente.         

```{r}
map <- map %>%
        addControl(title, position = "bottomright") %>%
         addLegend("bottomright", 
                    colors = paleta, 
                    labels = grados,
                    title = stringr::str_wrap("Grado de marginación", 15), 
                    opacity = 0.7) %>%
          addLayersControl(
           overlayGroups = c("Muy alto", "Alto", "Medio", "Bajo", "Muy bajo"),
            baseGroups = c("2020", "2015", "2010"), 
             options = layersControlOptions(collapsed = FALSE))
```

#### Se configura el control de capas     

El bloque de este código JavaScript se utiliza junto con el paquete `htmlwidgets`  para controlar la visibilidad y la interactividad de las capas en un mapa Leaflet. Este código JavaScript personalizado mejora la funcionalidad de un mapa Leaflet al permitir que el usuario controle dinámicamente qué capas base y superpuestas están visibles en el mapa. Al cambiar la capa base o añadir capas superpuestas, las capas que no corresponden se ocultan automáticamente, manteniendo así una visualización clara y organizada de los datos geoespaciales.     

Los eventos `baselayerchange`, `overlayadd`, `overlayremove`: Añaden eventos para actualizar las capas visibles cuando el usuario cambia la capa base o añade/remueve capas superpuestas.   

- `baselayerchange`: Este evento se activa cuando el usuario cambia la capa base del mapa.
- `overlayadd`: Este evento se activa cuando se añade una capa superpuesta al mapa.

```{r}
map <- map %>%
        htmlwidgets::onRender("
          function(el, x) {
            var myMap = this;
            var baseLayer = '2020';
            myMap.eachLayer(function(layer) {
              var id = layer.options.layerId;
              if (id) {
                if (!id.endsWith(baseLayer)) {
                  layer.getElement().style.display = 'none';
                }
              }
            });
      
            myMap.on('baselayerchange', function(e) {
              baseLayer = e.name;
              myMap.eachLayer(function(layer) {
                var id = layer.options.layerId;
                if (id) {
                  if (!id.endsWith(baseLayer)) {
                    layer.getElement().style.display = 'none';
                    layer.closePopup();
                  } 
                  else {
                    layer.getElement().style.display = 'block';
                  }
                }
              });
            });
      
            myMap.on('overlayadd', function(e) {
              myMap.eachLayer(function(layer) {
                var id = layer.options.layerId;
                if (id) {
                  if (!id.endsWith(baseLayer)) {
                    layer.getElement().style.display = 'none';
                  } else {
                    layer.getElement().style.display = 'block';
                  }
                }
              });
            });
          }")
map
```


Se genera un Widget Interactivo con la función `saveWidget()`.     
  
**Consideraciones**   

- `saveWidget`: Guarda el mapa interactivo como un archivo HTML, ideal para ser compartido y visualizado en navegadores web.    
- `selfcontained = TRUE`: Indica que el archivo `HTML` generado incluirá todos los recursos necesarios (como `JavaScript` y `CSS`)  en él, haciendo que sea autocontenido y no dependiente de recursos externos.  
- `mapshot`: Captura una imagen estática del mapa interactivo, útil para generar vistas previas o miniaturas sin necesidad de interacción directa.    

Es importante que el uso combinado de saveWidget y mapshot en el mismo contexto podría no ser necesario. Normalmente, se elige uno u otro según la necesidad específica: guardar el mapa interactivo para ser utilizado en un sitio web (saveWidget) o capturar una imagen estática para propósitos de visualización o impresión (mapshot).    
 
```{r}
#saveRDS(map,  paste0(here::here(), "/Output/map_2020.RDS"))
saveWidget(map,  paste0(here::here(), "/img/map_2010_2020.html"), selfcontained = TRUE)
map <- map %>% 
        mapshot(url = paste0(here::here(), "/map_2010_2020.html"))
```


### Opción 2   

`TopoJSON en Leaflet`: Aunque Leaflet no puede manejar directamente archivos TopoJSON, se pueden convertir archivos TopoJSON a GeoJSON utilizando herramientas como `geojsonio::geojson_read()` antes de cargar los datos en Leaflet. Esto permite aprovechar las ventajas de tamaño y rendimiento de `TopoJSON` mientras se trabaja con Leaflet.  Es perfectamente compatible con la función `addPolygons()`, en este caso los datos que se encuentran en los objetos `shape_estados_` contiene los datos espaciales cargados desde el archivo TopoJSON.    

```{r}
## Se puede trabajar directamente con el formato lineal de topojson
shape_estados_2020 <- readRDS(file = paste0(here::here(), "/Output/capa_estados_topojson_2020.rds")) 
shape_estados_2015 <- readRDS(file = paste0(here::here(), "/Output/capa_estados_topojson_2015.rds")) 
shape_estados_2010 <- readRDS(file = paste0(here::here(), "/Output/capa_estados_topojson_2010.rds"))
```


#### Se definen los años y los grados de marginación    

- `years`: Un vector que contiene los años para los que tenemos datos de shapefiles.  
- `grados`: Un vector que contiene los niveles de marginación.  

Se asigna a la lista `shape_estados` los datos de shapefile correspondientes a cada año, el cual a su vez cada lista contiene a los niveles de marginación.     

```{r}
library(purrr)
library(jsonlite)
# Define los datos y años
years <- c("2020", "2015", "2010")
grados <-  c("Muy alto", "Alto", "Medio", "Bajo", "Muy bajo")

# lista de TopoJSONs:
shape_estados <- lapply(seq_along(years), function(i){
                  lapply(seq_along(grados), function(j){
                          fromJSON(get(paste0("shape_estados_", years[i]))[[j]])
              })
            })

# Función para generar IDs:   
generate_ids <- function(start, end) {
    str_pad(as.character(seq(start, end)), 2, "left", pad = "0")
}

start_id <- 1
shape_estados_<- map2(shape_estados, years, function(shape_files, year) {
                        shape_files <- map2(shape_files, grados, function(shape_file, grado) {
                            properties <- shape_file$objects$foo$geometries$properties
                            if (is.data.frame(properties)) {
                                end_id <- start_id + nrow(properties) - 1
                                properties <- properties %>%
                                                mutate(ID = generate_ids(start_id, end_id),
                                                       ANIO = year,
                                                       id_year = paste0(generate_ids(start_id, end_id), year))
                                shape_file$objects$foo$geometries$properties <- NULL
                                start_id <<- end_id + 1
                            }
                            shape_file
                        })
                        shape_files
})

shape_estados[[1]][[1]]$objects$foo$geometries$properties
is.data.frame(shape_estados[[1]][[1]][["objects"]][["foo"]][["geometries"]][["properties"]])
```

#### Se define una función para añadir capas de polígonos   

Se define una función llamada `addPolygonLayer`, la cual añade una capa de polígonos a un mapa de Leaflet. Se tienen que especificar los argumentos:   

- `map`: El objeto de mapa de Leaflet al que se le añadirá la nueva capa de polígonos.   
- `data`: Los datos que contienen la información geográfica de los polígonos.   
- `year`: Año asociado con los datos de los polígonos, usado para agrupar.    
- `grado`: Grado asociado con los datos de los polígonos, también usado para agrupar.   
- `paleta`: Paleta de colores que se usará para rellenar los polígonos.    

```{r}
# Define una función para añadir capas de polígonos
addPolygonLayer <- function(map, data, year, grado, paleta, id) {
                            map <- map %>%
                                    addTopoJSON(data,
                                                 fillColor = paleta,
                                                  fillOpacity = 0.8,
                                                   stroke = TRUE,
                                                    weight = 1,
                                                     dashArray = "1",
                                                      opacity = 1,
                                                       color = "#D4D0BD",
                                                        group = grados,
                                                         layerId = id
                                                )
                             return(map)
}
```

####  Se crea el mapa inicial   

Se crea un mapa centrado en unas coordenadas específicas (`lat = 23.6260333` y `lng = -102.5375005`), con un nivel de zoom fijo, y establece los límites máximos para evitar que el usuario se desplace fuera de una región definida. El mapa utiliza capa de OpenStreetMap tanto en la capa base como en una capa adicional de tiles del mismo proveedor.    

```{r}
rm(map)
# Crear el mapa inicial
base <- leaflet(options = leafletOptions(minZoom = 5, maxZoom = 5, zoomControl = FALSE)) %>%
         addTiles() %>%
          setView(lat = 23.6260333, lng = -102.5375005, zoom = 5) %>%
           setMaxBounds(lng1 = bounding_box[1],
                        lat1 = bounding_box[2],
                        lng2 = bounding_box[3],
                        lat2 = bounding_box[4]) %>%
            addProviderTiles(providers$OpenStreetMap, options = providerTileOptions(minZoom = 5, maxZoom = 5)) 
```


#### Función `addPolygonLayer()`   

Se añaden las capas de polígonos al mapa de Leaflet para cada combinación de año y grado. Se recorren todas las combinaciones posibles de años (`years`) y grados (`grados`), y para cada combinación, añade una capa de polígonos al mapa utilizando la función `addPolygonLayer`. La lista shape_estados contiene los datos geográficos organizados por año y grado, y la lista paleta proporciona la paleta de colores correspondiente para cada grado.    


```{r}
# Contador de IDs
id_counter <- 1

map <- base
# Añadir capas de polígonos para cada año
for (i in seq_along(years)) {
  for(j in seq_along(grados)){
          id_year <- paste0(str_pad(as.character(id_counter), 2, "left", pad = "0"), years[i])
           map <- addPolygonLayer(map, shape_estados[[i]][[j]], 
                                   year = years[i], 
                                    grado = grados[j], 
                                     paleta = paleta[j], 
                                      id = id_year)
           id_counter <- id_counter + 1
  }
}
map
class(shape_estados_2010[[1]])
```
```{r}
require(jsonlite)
p <- fromJSON(shape_estados_2010[[1]]) 
```


#### Se añade la leyenda y control de capas    

Se añaden los controles adicionales y una leyenda al mapa de Leaflet. Permitiendo al usuario explorar diferentes capas de datos y visualizar información geoespacial de manera organizada y comprensible.     

- `addLayersControl()`: Agrega un control de capas al mapa para permitir al usuario seleccionar qué capas base u overlay (superpuestas) desea visualizar.   
- `overlayGroups = c("Muy alto", "Alto", "Medio", "Bajo", "Muy bajo")`: Define los grupos de capas superpuestas que se mostrarán en el control de capas. En este caso, parecen ser categorías de grado de marginación.   
- `baseGroups = c("2020", "2015", "2010")`: Define los grupos de capas base que se mostrarán en el control de capas. Estos podrían ser los años para los cuales se están visualizando datos.    
- `options = layersControlOptions(collapsed = FALSE)`:  Especifica las opciones del control de capas. collapsed = FALSE significa que el control de capas estará expandido por defecto, mostrando todas las opciones disponibles sin necesidad de expandirlo manualmente.         

```{r}
map <- map %>%
        addControl(title, position = "bottomright") %>%
         addLegend("bottomright", 
                    colors = paleta, 
                    labels = grados,
                    title = stringr::str_wrap("Grado de marginación", 15), 
                    opacity = 0.7) %>%
          addLayersControl(
           overlayGroups = c("Muy alto", "Alto", "Medio", "Bajo", "Muy bajo"),
            baseGroups = c("2010"), 
             options = layersControlOptions(collapsed = FALSE))
```


#### Se configura el control de capas     

El bloque de este código JavaScript se utiliza junto con el paquete `htmlwidgets`  para controlar la visibilidad y la interactividad de las capas en un mapa Leaflet. Este código JavaScript personalizado mejora la funcionalidad de un mapa Leaflet al permitir que el usuario controle dinámicamente qué capas base y superpuestas están visibles en el mapa. Al cambiar la capa base o añadir capas superpuestas, las capas que no corresponden se ocultan automáticamente, manteniendo así una visualización clara y organizada de los datos geoespaciales.     

Los eventos `baselayerchange`, `overlayadd`, `overlayremove`: Añaden eventos para actualizar las capas visibles cuando el usuario cambia la capa base o añade/remueve capas superpuestas.   

- `baselayerchange`: Este evento se activa cuando el usuario cambia la capa base del mapa.
- `overlayadd`: Este evento se activa cuando se añade una capa superpuesta al mapa.

```{r}
map <- map %>%
        htmlwidgets::onRender("
          function(el, x) {
            var myMap = this;
            var baseLayer = '2020';
            myMap.eachLayer(function(layer) {
              var id = layer.options.layerId;
              if (id) {
                if (!id.endsWith(baseLayer)) {
                  layer.getElement().style.display = 'none';
                }
              }
            });
      
            myMap.on('baselayerchange', function(e) {
              baseLayer = e.name;
              myMap.eachLayer(function(layer) {
                var id = layer.options.layerId;
                if (id) {
                  if (!id.endsWith(baseLayer)) {
                    layer.getElement().style.display = 'none';
                    layer.closePopup();
                  } 
                  else {
                    layer.getElement().style.display = 'block';
                  }
                }
              });
            });
      
            myMap.on('overlayadd', function(e) {
              myMap.eachLayer(function(layer) {
                var id = layer.options.layerId;
                if (id) {
                  if (!id.endsWith(baseLayer)) {
                    layer.getElement().style.display = 'none';
                  } else {
                    layer.getElement().style.display = 'block';
                  }
                }
              });
            });
          }")
map
```


Se genera un Widget Interactivo con la función `saveWidget()`, 
  

**Consideraciones**   

- `saveWidget`: Guarda el mapa interactivo como un archivo HTML, ideal para ser compartido y visualizado en navegadores web.    
- `selfcontained = TRUE`: Indica que el archivo `HTML` generado incluirá todos los recursos necesarios (como `JavaScript` y `CSS`)  en él, haciendo que sea autocontenido y no dependiente de recursos externos.  
- `mapshot`: Captura una imagen estática del mapa interactivo, útil para generar vistas previas o miniaturas sin necesidad de interacción directa.    

Es importante que el uso combinado de saveWidget y mapshot en el mismo contexto podría no ser necesario. Normalmente, se elige uno u otro según la necesidad específica: guardar el mapa interactivo para ser utilizado en un sitio web (saveWidget) o capturar una imagen estática para propósitos de visualización o impresión (mapshot).    

```{r}
#saveRDS(map,  paste0(here::here(), "/Output/map_2020.RDS"))
saveWidget(map,  paste0(here::here(), "/index.html"), selfcontained = TRUE)

map <- map %>% 
        mapshot(url = paste0(here::here(), "/index.html")) 
```


